【裁判字號】    96,易,1673
【裁判日期】    971017
【裁判案由】    詐欺
【裁判全文】
臺灣臺南地方法院刑事判決              96年度易字第1673號
公  訴  人  臺灣臺南地方法院檢察署檢察官
被      告  丙○○
選任辯護人  李家鳳律師
上列被告因詐欺案件，經檢察官提起公訴（94年度偵字第5680號）
，本院判決如下：
    主  文
丙○○意圖為自己不法之所有，以詐術使人將本人之物交付，處
有期徒刑壹年貳月，減為有期徒刑柒月；又意圖為自己不法之所
有，以詐術使人將本人之物交付，處有期徒刑壹年貳月，減為有
期徒刑柒月；又意圖為自己不法之所有，以詐術使人將本人之物
交付未遂，處有期徒刑拾月，減為有期徒刑伍月。應執行有期徒
刑壹年陸月。
    事  實
一、丙○○前係台南縣議會第14屆縣議員（任期自民國87年起迄
    91年止），其於90年8月間，獲悉麻豆鎮民戊○○因駕車肇
    事，涉嫌業務過失致死罪，尚在臺灣臺南地方法院檢察署偵
    查中，竟意圖為自己不法之所有，利用戊○○不諳法律之機
    會，於同年8月20日許，在台南縣麻豆鎮五王廟旁之「閹雞
    城餐廳」，向戊○○訛稱可代為疏通上開案件之承辦檢察官
    ，惟需支付新台幣（下同）10至20萬元之代價做為行賄之用
    ，致戊○○不疑有他，於同年月21日及9月4日分別至被告經
    營之豐旗混泥土廠交付現金10萬元、5萬元予丙○○。嗣上
    開過失致死案件（臺灣臺南地方法院檢察署91年度偵字第
    1195號）之承辦檢察官當庭勸喻戊○○與被害人吳賜郎之家
    屬先行進行民事和解，戊○○給付賠償金250萬元後，經承
    辦檢察官依職權為不起訴之處分。戊○○發現仍需調解給付
    高額賠償始獲職權不起訴，而悉受騙，經向丙○○索回款項
    多次未果，爰向台南縣調查站檢舉。
二、己○○於88年間因涉犯槍砲彈藥刀械管制條例案件，經臺灣
    臺南地方法院檢察署檢察官起訴（89年度偵字第1312號），
    嗣經本院90年3月14日89年度訴字第692號判決判處有期徒刑
    1年，併科罰金新台幣15萬元。己○○上訴，90年9月4日臺
    灣高等法院臺南分院（下稱臺南高分院）判處有期徒刑7月
    ，罰金刑度不變，己○○再上訴最高法院，案經發回臺南高
    分院更審（93年度重上更一字第271號），93年11月間丙○○意圖為自己不法所有，向己○○稱可以30萬元行賄法官處
    理到無事，己○○信以為真，相繼向蔡孔文、郭建志、甲○○、翁金盞多位友人借款，但均無著落，嗣由友人乙○○簽
    發山水公司董事長詹鴻維之支票，借予己○○30萬元，己○○兌領後，於93年11月8日全額交付丙○○，丙○○嗣又以
    最大的法官講好了，但承辦的法官不要為由，再要求20萬元
    ，惟己○○無法支付，且因承辦法官楊子莊為人正直，丙○○知無可僥倖，乃佯稱上面的法官要收，但承辦法官不同意
    接受賄賂為由，於同年11月16日退還30萬元予己○○。
三、93年12月間，丙○○經由己○○知悉甲○○因土地遭本院查
    封，己○○介紹甲○○欲經由丙○○行賄承辦法官做成對其
    有利之裁定。詎丙○○竟意圖為自己不法之所有，先於93年
    間在學甲鎮某不知名廟宇向甲○○詐稱可解決上開土地查封
    案，再於新樓醫院對面混凝土廠復向甲○○表示可盡快解決
    上開土地查封案，並使承辦法官儘速做出對其有利之裁定，
    惟丙○○表示需一次付清150萬，甲○○因經濟情形無法負
    擔而作罷，丙○○乃未得逞。
四、案經法務部調查局台南縣調查站移送臺灣臺南地方法院檢察
    署檢察官偵查起訴。
      理  由
一、按「被告以外之人於審判外之言詞或書面陳述，除法律有規
    定者外，不得作為證據。」；又「被告以外之人於審判外之
    陳述，雖不符前四條之規定，而經當事人於審判程序同意作
    為證據，法院審酌該言詞陳述或書面陳述作成時之情況，認
    為適當者，亦得為證據。」，刑事訴訟法第159條第1項、第
    159條之5第1項分別定有明文；且「被告以外之人於檢察事
    務官、司法警察官或司法警察調查中所為之陳述，與審判中
    不符時，其先前之陳述具有較可信之特別情況，且為證明犯
    罪事實存否所必要者，得為證據。」，刑事訴訟法第159條
    之2亦有明文。是：
（一）本件證人戊○○、己○○、甲○○、乙○○、翁金盞、郭
      建志等人於偵查中具結之證言，雖均為被告以外之人審判
      外之陳述，惟均經被告及其辯護人同意作為證據使用，且
      渠等之陳述，相互吻合，又與通訊監察內容相符，該等筆
      錄作成時之情況，應無不當，依法得為證據。
（二）證人戊○○94年2月18日、4月8日台南縣調查站所為之供
      述，雖於審判中自稱調查站所述乃緣於記憶錯誤而有不同
      之陳述，惟戊○○於調查站兩次陳述內容均同，並提出相
      關證據為憑，應與記憶無關，況其於偵查中之最後陳述，
      亦與調查站所述相符，可信性強；反觀其審判中欲言又止
      ，所言矛盾又多所保留，顯有所隱之情狀，自以前者較具
      可信性。而庚○對其調查站所為之陳述，於審判中則以不
      記憶、不清楚搪塞（本院卷第109頁），相較前之具體明
      確之陳述，自以調查站所言要屬可信。參照首揭法條規定
      ，該二證人調查站之陳述，得為證據。
二、訊據被告丙○○矢口否認有何上開詐欺行為，並辯稱：(1)與
    戊○○僅有借貸關係，借款110萬元，加上利息籠統計算42
    萬元合計152萬元，20萬利息於97年10月17日剩2萬4000元，
    乃開立面額相同之本票1紙給戊○○，而戊○○所稱的10萬
    元係給過失致死案件死者家屬之奠儀（即白包），並非活動
    費；(2)又其與己○○僅見面2次，並無索款處理官司及退款
    30萬元之情，己○○因財務困難向其友人借款，與被告無涉
    ；(3)且其係為甲○○辦理土地地號更正，並非處理查封事宜
    ，亦無要求150萬元活動費云云。經查：
（一）證人即被害人戊○○於調查局及偵查中，均指稱90年8月
      20日被告在台南縣麻豆鎮五王廟旁之「閹雞城餐廳」向伊
      訛稱可以10至20萬元，代為疏通伊業務過失致死案件之承
      辦檢察官，嗣伊乃先後分別交付現金10萬元、5萬元予被
      告作為行賄之用，結果被告未為之處理，且未還錢，因而
      向台南縣調查站檢舉（見調查卷第1、2頁，94年度偵字第
      5680號卷，即偵1卷，第29頁）等語，雖戊○○於檢察官
      偵查中，一度改口陳稱係被告向其借款，曾請被告幫忙處
      理過失致死案件，但被告沒有幫忙處理，也沒說要拿15
      萬元行賄檢察官，係伊記錯、聽錯（偵1卷第17、18頁）
      ，並於本院審理時，再度證稱被告沒有以處理上開刑事案
      件為由，向其索款15萬元，係伊聽錯，且因被告向伊借款
      不還，又找不到被告，才向調查站檢舉被告（本院卷第
      177、178頁），然：
 （1）戊○○因車禍過失致吳賜郎死亡之過失致死刑事案件，經
      調解成立，臺灣臺南地方法院檢察署檢察官乃對之為不起
      訴處分，有該地檢署91年度偵字第1195號不起訴處分書，
      及台南縣麻豆鎮調解委員會91年民調字第60號調解書在卷
      可按，是其向調查站指訴因上開過失致死案件請被告幫忙
      ，嗣因支付高額賠償金，而察覺受騙，應屬有據；又戊○○向調查站檢舉被告之前揭不法，先後有兩次說明（94年
      2 月18日、同年4月8日），並提出92年10月2日被告簽立
      之借據、92年10月17日交付支票共56張之書面，以及發票
      日分別為91年1月31日、2月15日、2月27日，及同年3月20
      日，票面金額各為40萬、17萬1千元、30萬、30萬之支票
      影本，以及92年10月13日伊與被告對會錄音譯文，有憑有
      證，可稽其舉發被告不法態度之審慎，豈會因記憶錯誤或
      聽錯，而陳述錯誤之理。
 （2）戊○○雖於94年7月7日檢察官第一次偵查訊問時，向檢察
      官表示其調查站之陳述，乃記憶錯誤，被告係向伊借款，
      並無向伊索取15萬元活動費之事，卻復於同年8月9日第二
      次偵查訊問時，再次陳述被告要替伊處理上開過失致死案
      件，分兩次向伊取15萬元作為行賄之用，第一次10萬元，
      第二次5萬元等語（偵1卷第29頁），倘戊○○係記憶錯誤
      ，何以於第一次偵查中經檢察官告知錯誤的指訴涉有誣告
      罪嫌後，仍於其後之偵查訊問，再度表示受被告詐騙而交
      付15萬元予被告作為向該刑事案件檢察官活動之費用，陷
      自己於「誣告罪」之不法風險；又倘戊○○向調查站檢舉
      被告上開不法，係因被告向其借款不還，又找不到被告，
      為逼迫被告出面始出此下策（本院卷第182頁），則何以
      伊向調查站檢舉，被告出面接受調查站及檢察官之偵查，
      伊已有管道找到被告後，於檢察官第二次偵訊時，仍證述
      被告以處理伊之過失致死案件行賄檢察官為由，致其交付
      15萬元予被告之情。戊○○以記憶錯誤及無法找到被告，
      作為伊更改檢舉口供之理由，顯屬牽強；且本院審理時，
      辯護人詰問證人戊○○：「被告除了借錢以外，是否有向
      你收取15萬元？」，戊○○雖稱「沒有」；然當辯護人問
      ：「你是否有給他（指被告）15萬元？」，戊○○則稱：
      「都算在一起，不知道有沒有在裡面」（本院卷第180 頁
      ），苟戊○○未交付15萬元予被告，何來都算在一起之說
      ？佐以本院審理時，戊○○經詰問完畢後法官補充訊問：
      「被告是否因要處理你的車禍官司，分二次向伊要10萬元
      及5萬元」，戊○○二度拒絕答覆（本院卷第187頁），一
      反其詰問時否認之態度，可稽證人到庭作證所為之陳述，
      顯有難言之隱。
 （3）被告於90年9月間向戊○○借款110萬元，為被告所不爭執
      ，且與戊○○證述之情節相符，並有戊○○之台南縣麻豆
      鎮農會存摺90年9月4日及10日提款明細，及被告92年10月
      2日簽立之借款憑證在卷可按。則被告於91年開立發票日
      分別為91年1月31日、2月15日、2月27日，及同年3月20日
      ，票面金額各為40萬、17萬1千元、30萬、30萬，合計面
      額117萬1千元之支票予戊○○，以資還款，逾110萬元本
      金外之7萬1千元為借款利息，應堪認定，是戊○○於調查
      站及檢察官偵查中證述上開4張支票係借款110萬加利息，
      被告總共欠其117萬1千元，自屬無誤；而戊○○證稱被告
      前揭欠款，加上其交付被告用以疏通其業務過失致死案件
      之承辦檢察官15萬元，及利息20萬元，合計152萬元，又
      與被告於92年10月2日自書借據「茲欠戊○○借款132萬元
      」「前欠利息20萬元」，合計152萬元相符，且被告並未
      履行將15萬元活動費加入向戊○○之借款，一併清償之承
      諾，經戊○○催討，復有被告回答戊○○兒子之對話：「
      （我父親與吳賜郎發生車禍那一件，那時不是說要處裡官
      司？）這已全部加在132萬了‧‧‧不必再講這些了」等
      語之錄音帶及其譯文；以及93年12月9日被告與戊○○通
      話之通訊監察內容「（戊○○：何議員，之前你跟我借說
      要幫我處理官司拿去的15萬元，你有說每個月要還我多少
      啊！）對」之譯文（見94年度偵字第5680號，即偵二卷第
      14、15頁）在卷為憑，遑論證人庚○於調查站亦證稱戊○○曾向其表示被告要10萬元活動費（調查卷第5頁背面）
      ，並於本院審理時表示調查站之筆錄經其簽名，應屬無訛
      等語（本院卷第110頁），足稽被告向戊○○索取活動費
      ，並經證人戊○○交付15萬元屬實。又被告並不否認有10
      萬元之事，惟辯稱10萬元係用以交付受害人吳賜郎家屬之
      「白包」，然被告未曾於調查站及偵查中提及「白包」之
      事，且苟依戊○○於本院審理時所言：「（被告說）如果
      以170萬元解決（指與車禍被害人家屬達成和解），說要
      拿10萬元白包給被害人」（本院卷第178頁），則既然以
      170萬元和解，依常情已無再另行給付10萬元白包之理，
      顯見10萬白包之說，係被告事後卸責杜撰之詞，並作為戊○○更改舉發陳述之藉口，無足採信。至證人丁○○於辯
      護人詰問：戊○○有無告訴你欠款多少（指被告欠戊○○
      之借款）？丁○○答稱無，但隨之主動「補充」曾問戊○○被告是否向其索取15萬元，戊○○答稱無。對於15萬元
      待證事實積極表示意見，已有迴護被告之嫌，且其既表示
      對於被告與戊○○間之債務糾紛不明瞭（本院卷105頁）
      ，何以會問戊○○有無交付15萬元給被告？所言顯屬矛盾
      ，又與戊○○上開指訴不符，不足取信。
 （4）被告雖又辯稱借款本金110萬元，利息籠統計算為42萬元
      ，所以開56張本票合計152萬元給戊○○（調查卷第9頁）
      ，然對於如何計算利息已未具體陳述，且其自稱110萬元
      ，每月借款利息7200元，自90年9月間迄92年9月兩年間，
      利息不過17萬2800元（調查卷第8頁反面），合計債務總
      金額僅為127萬2800元，縱利息以20萬元計，總金額亦僅
      為130萬元，距152萬元有相當之差距；而被告又無由給付
      雙倍利息予戊○○，所稱利息籠統計算為42萬元，無非係
      為滿足借款152萬元之說，顯屬無據。況被告另稱因92年
      10月2日當日先行支付利息2萬元，前欠利息20萬元利息已
      減為18萬，於92年10月間再減為2萬4000元，始開立2萬
      4000元本票予戊○○；然查被告92年10月2日書面字據記
      載「前欠利息20萬元分10個月清償」，縱立據同時被告已
      先清償2萬元，尚餘18萬元利息，何以同年月17日，僅兩
      星期之隔，利息竟僅剩2萬4000元，被告前揭所辯自無以
      採信。
（二）如前所述，證人即被害人己○○於調查站所述，雖與審判
      中所言不符，前者有較可信之特別情狀，堪以信實；且查
      ，己○○身涉違反槍砲彈藥刀械管制條例案件，有臺灣臺
      南地方法院檢察署檢察官89年度偵字第1312號起訴書、本
      院89年度訴字第692號、臺灣高等法院臺南高分院90年度
      上訴字第725號、93年度重上更一字第271號等判決附卷可
      參，其求助於當時任職議會之被告關說，依社會通念及地
      方民情，已非全然無據；且與證人郭建志96年10月30日偵
      查中所言「（電話中要王董幫忙處理何指？）指己○○請
      丙○○幫忙處理官司需要用錢」（偵2卷第215頁）相符，
      再佐以己○○（門號0000000000手機）與下列友人，及被
      告之電話通訊內容：93年11月8日、9日與友人郭建志談
      及被告有約，被告表示跟上面很熟；被告有幫忙處理，但
      要等東西（偵1卷第73頁、偵2卷第35頁），同年月8日
      、12日對友人蔡孔文表示那條官司被告說要拿50萬元，幫
      忙到沒事，錢須在15日以前交付，24日又要出庭辯論，請
      友人能否在11月12日前先幫忙籌些錢，因前係湊來給法官
      的；同年月24日己○○再度電話向蔡孔文稱其剛開庭出來
      ，但被告退錢說開完再拿（偵2卷第30、36頁），93年
      11月16日翁金盞向己○○詢及官司是否談妥？己○○表示
      沒有談好，因主辦者未首肯，但上頭同意，只是錢不夠，
      要再支付20萬元；同日己○○再度電告翁金盞被告退錢，
      表示等判決後再送，退回的錢要先存在銀行（偵1卷第62
      至64頁），同年月26日己○○電洽被告疏通是否有效，
      被告答稱有拿去，但被退回，因承辦者有意見，須再疏通
      （偵1卷第69頁），另乙○○12月1日向己○○關心法院
      官司處理情形，並表示不要送了東西卻沒有效果（偵1卷
      第69頁）等語，在在顯示被告表示為己○○之槍砲官司，
      關說至無罪，但需50萬元，己○○乃商請友人籌錢之情；
      且96年9月4日己○○對友人陳偉文表示要30萬元才夠（偵
      2卷第157頁），同年月6日又向乙○○借款（偵2卷第158
      頁），再比對上開通訊監察之時間及內容，益徵己○○於
      調查站及偵查中所為於93年11月8日交付被告30萬元，嗣
      被告以承辦法官有意見為由，追加20萬元，伊無力支付，
      被告乃於同年11月16日退回30萬元之指訴屬實。被告所辯
      己○○借款與其無涉，顯與事實有違，要無可採。至證人
      乙○○到庭證稱己○○曾向其借款，但說係為工程使用，
      沒說用以處理官司；但證實000000000電話為其使用（本
      院卷第117、118頁），則參乙○○93年12月1日以該電話
      號碼發話給己○○問「法院的是處理的怎樣？」、「你不
      要東西進去了去沒有效」之通訊監察內容（偵1卷第69頁
      ），可稽乙○○前開到庭證言，顯避重就輕。又己○○雖
      亦一反前詞，稱為了借錢容易，乃向友人乙○○誆稱借錢
      處理官司（本院卷第192頁），惟己○○與被告並無過節
      ，無由誣陷被告；且參己○○以其使用之00000000 00號
      電話與友人對話之上開通訊監察內容，己○○與友人談論
      被告為其處理官司索費之對象，不只乙○○一人，其既僅
      向乙○○一人借款（本院卷第192頁），何以對於未借款
      之友人，仍有官司活動費之對話，所稱為向乙○○借款始
      誆稱被告為其處理官司需費用30萬及20萬，顯與事理有違
      。又己○○嗣再改稱自己曾攜30萬元欲請被告疏通官司，
      但被告沒收錢（本院卷第194頁），然倘被告未收錢，則
      何來不足20萬及退款30萬元之說，己○○於本院之證言，
      欲蓋彌彰，自相矛盾。
（三）證人甲○○因土地遭查封，經己○○介紹被告處理其抗告
      事件，因被告表示需一次付清150萬元，甲○○無力支付
      而作罷，業據甲○○於偵查中證述，核與證人己○○於偵
      查中具結陳述「甲○○曾打電話告知因土地遭法院查封一
      事，丙○○也開口要求交付150萬向法官行賄」（偵2卷第
      192頁），及本院審理時結證「有跟丙○○說要與甲○○
      一起去拜託他處理事情」、「是甲○○的土地糾紛要去者
      丙○○」（本院卷第193、194頁）之情節相符，復有93年
      12月4日甲○○以門號0000000000號電話與己○○通話之
      通訊監察譯文「如果他（指被告）可以，那就150萬給他
      去講」等語在卷（偵1卷第69至71頁）可稽，足以信實。
      甲○○雖嗣於本院審理時表示，因土地糾紛在訴訟中，要
      請被告幫忙，被告以台語請其於「星期五」（台語拜五）
      拿相關資料供其了解，伊將台語「星期五」誤聽為150（
      台語），因無財力而作罷（本院卷第197、198頁），惟甲○○既於檢察官偵查前已發現誤聽，無由於檢察官偵查中
      仍為上開指訴，陷被告於刑事訴追之理；且「星期五」與
      「150」之台語諧音，雖有雷同之處，但一為時間，一為
      金額，而甲○○因憂心自己的土地遭查封，而委請被告協
      助關說，對於與被告見面或關說之代價如此重要之訊息，
      倘聽不清楚，理應向被告確認，何以竟任由自己瞎猜，而
      不擔心誤了要事；參以甲○○於偵查中證稱其事後曾與證
      人己○○電話聯絡，己○○問其能否先交付50萬元，但其
      尚未籌足款前，即又接到己○○來電告知被告不願先收50
      萬元，要求一次付清150萬元（偵2卷第235頁）足見150萬
      元並非「星期五」之誤會。甲○○誤聽之說，顯昧於情理
      ，不足信採。
（四）綜上，被告意圖為自己不法之所有，竟以行賄法官處理官
      司為由，向戊○○、己○○，及甲○○分別索取官司活動
      費，致該三人信以為真，戊○○交付15萬元、己○○交付
      30萬元給被告，而甲○○則因無財力而交付財物予被告作
      罷，雖被告矢口否認犯行，辯稱係借款或無索款處理官司
      之情，惟戊○○、己○○、甲○○三人與被告並未結怨，
      且三人指訴之情節均同，實非誤聽或記憶錯誤得以掩飾，
      被告犯行應堪認定。
三、被告雖退還己○○30萬元，惟不影響己○○已完成之交付行
    為，核被告犯罪事實一、二所為，均係犯刑法第339條第1項
    詐欺取財罪；其犯罪事實三所為，則係犯同法第339條第3項
    、第1項詐欺取財未遂罪。又被告三次所為，犯意各別，侵
    害法益不同，應分論併罰之，且所犯詐欺未遂罪，依刑法第
    25條第2項（僅體例修正，適用新法並無不利於被告）得減
    輕其刑。又被告行為後，刑法於94年2月2日修正公布，95年
    7月1日施行，依同法第2條第1項：「行為後法律有變更者，
    適用裁判時之法律。但裁判前之法律有利於行為人者，適用
    最有利於行為人之法律。」之規定，則因數罪併罰，定應執
    行刑，新法第51條第2款增訂罰金與死刑併予執行；第5款提
    高多數有期徒刑合併應執行之刑不得逾30年，較之修正前同
    法條款之規定，並非有利於被告，而應適用修正前第51條之
    規定（最高法院95年5月23日第8次刑事庭會議決議參照）。
    爰審酌被告身為民意代表，竟誤導民眾得以行賄法官，影響
    法院決定，嚴重破壞司法信譽，影響司法威信之建立，所生
    危害非輕，且犯後不思悔誤，仍飾詞狡辯等一切情狀，分別
    量處如主文所示之刑。另被告上開所犯，均發生在96年4月
    24日前，且所犯罪名及其宣告刑皆符合中華民國96年罪犯減
    刑條例之減刑要件，乃均減其刑，並定其應執行刑。
據上論斷，應依刑事訴訟法第299條第1項前段、刑法第2條第1項
前段、第339條第1項、第3項、第25條第2項、修正前刑法第51條
第5款，中華民國96年罪犯減刑條例第2條第1項第3款、第7條，
判決如主文。
本案經檢察官陳誌銘到庭執行職務
中    華    民    國    97    年    10    月    17    日
                  刑事第十二庭  審判長法  官  卓穎毓
                                      法  官  莊玉熙
                                      法  官  魏玉英
以上正本證明與原本無異
如不服本判決應於收受本判後10日內向本院提出上訴書狀，並應
敘述具體理由。如未敘述上訴理由者，應於上訴期間屆滿後20日
內向本院補提理由書狀（均須按他造當事人之人數附繕本）「切
勿逕送上級法院」。
                                      書記官  曾盈靜
中    華    民    國    97    年    10    月    20    日
附錄本案論罪科刑法條全文
中華民國刑法第339條
意圖為自己或第三人不法之所有，以詐術使人將本人或第三人之
物交付者，處5年以下有期徒刑、拘役或科或併科1,000元以下罰
金。
以前項方法得財產上不法之利益或使第三人得之者，亦同。
前二項之未遂犯罰之。


司法院資訊處製作；財團法人民間司法改革基金會備份。
